臺灣高雄地方法院交通事件裁定　　　 100年度交聲字第2285號
原處分機關　交通部公路總局高雄區監理所
異　議　人　甘嘉玄
上列異議人即受處分人因違反道路交通管理處罰條例案件，對於
交通部公路總局高雄區監理所中華民國100年11月9日所為之處分
（原處分案號：高監營裁字第裁80-NO0000000號），聲明異議，
本院裁定如下：
    主  文
原處分撤銷。
甘嘉玄汽車駕駛人，駕駛汽車經測試檢定酒精濃度超過規定標準
，應記違規點數伍點，並應接受道路交通安全講習。
    理  由
一、原處分意旨係以：受處分人即異議人（下稱異議人）甘嘉玄
    於民國99年7月13日凌晨2時34許，騎乘車牌號碼ZHK-890 號
    輕型機車，行經高雄市大寮區（改制前為高雄縣大寮鄉○○
    ○○路，經警攔查測得異議人酒後駕車，呼氣酒精濃度值超
    過規定標準每公升0.55毫克以上（達每公升0.71毫克），因
    而致人受傷，爰依道路交通管理處罰條例第35條第1項第1款
    、第24條第1項第2款規定，裁處罰鍰新臺幣（下同）45,000
    元，吊扣普通重型機器腳踏車駕駛執照24個月，並應參加道
    路交通安全講習。
二、異議意旨略以：異議人於前揭時、地酒駕違規，係自行摔倒
    受傷，並無致他人受傷，且經檢察官為緩起訴處分並命提供
    60小時之義務勞動服務完畢，如今又加以裁處，違反一事不
    二罰之法理，爰依法聲明異議，請求撤銷原處分關於罰鍰、
    吊扣駕駛執照24個月之裁罰等語。
三、按汽車駕駛人有飲用酒類或其他類似物後其吐氣所含酒精濃
    度超過每公升0.25毫克或血液中酒精濃度超過百分之0.05以
    上者，不得駕車，道路交通安全規則第114條第2款定有明文
    。又按汽車駕駛人，駕駛汽車經測試檢定酒精濃度超過規定
    標準，處新臺幣1萬5千元以上6 萬元以下罰鍰，並當場移置
    保管該汽車及吊扣其駕駛執照1年；因而肇事致人受傷者，
    並吊扣其駕駛執照2年；汽車駕駛人有第35條第1項規定之情
    形，應接受道路交通安全講習。道路交通管理處罰條例第35
    條第1項第1款、第24條第1項第2款分別規定甚明。再按領有
    汽車駕駛執照之汽車駕駛人，除駕駛聯結車、大客車、大貨
    車外之非其駕駛執照種類之車輛，違反本條例及道路交通安
    全規則之規定，應受吊扣駕駛執照情形時，無因而肇事致人
    受傷或重傷者，記違規點數5點。但1年內違規點數共達6 點
    以上或再次應受吊扣駕駛執照情形者，併依原違反本條例應
    受吊扣駕駛執照處分規定，吊扣其駕駛執照。道路交通管理
    處罰條例第68條第2項亦有明定。
四、惟按行政罰法第26條規定：「一行為同時觸犯刑事法律及違
    反行政法上義務規定者，依刑事法律處罰之。但其行為應處
    以其他種類行政罰或得沒入之物而未經法院宣告沒收者，亦
    得裁處之。前項行為如經不起訴處分或為無罪、免訴、不受
    理、不付審理之裁判確定者，得依違反行政法上義務規定裁
    處之。」其所揭示之所謂「一事不二罰」原則，探究其立法
    目的，無非以一行為同時觸犯刑事法律及違反行政法上義務
    規定時，由於刑罰與行政罰同屬不法行為之制裁，而刑罰之
    懲罰作用較強，依刑事法律處罰即足資警惕，實無一事二罰
    再處行政罰之必要，但罰鍰以外之沒入或其他種類行政罰，
    因兼具維護公共秩序之作用，為達行政目的，行政機關仍得
    併予裁處。又此所稱「其他種類行政罰」，係指違反行政法
    上之義務應受「裁罰性」之「不利處分」而言，依行政罰法
    第2 條規定，應包括限制或禁止行為之吊扣證照處分及警告
    性之講習處分在內。經查：
  (一)關於罰鍰部分：
  1.行政罰法中刑事法律處罰優先且不再處以行政秩序罰之目的
    ，既係因為行為人已接受刑罰而足資警惕，且已發生懲罰之
    作用，即無使行為人陷於雙重處罰之不利益，則關於刑事法
    律處罰之範圍自應採取實質認定，凡刑事實體法或程序法中
    所規定客觀上剝奪行為人生命、自由、財產權利，主觀上亦
    因制裁之嚴厲性、痛苦性，其強度足以造成心理強制而間接
    達成矯正教化目的之處遇手段，皆應納入其中，而不以形式
    上符合刑法第32條至第34條所定主刑及從刑種類者為限，始
    與法律規範之意旨相符。至於刑事訴訟法第253條之1所指之
    緩起訴處分，係介於起訴與微罪職權不起訴間之緩衝設計，
    而在內容及要件上與依刑事訴訟法第252 條所為之不起訴處
    分均有所不同，又檢察官對被告為緩起訴處分時，依刑事訴
    訟法第253 條之2第1項規定得課被告予一定之負擔或指示，
    其中緩起訴之被告若依檢察官緩起訴處分命令，向公益團體
    繳納捐款，即係履行檢察官為緩起訴處分命令，該等金錢給
    付，並得為民事強制執行名義，受處分人因上開緩起訴處分
    而剝奪其財產權，主觀上前揭金錢給付義務亦具有強制性、
    懲罰性，雖不若易科罰金係以支付金錢作為自由刑之替代，
    惟經由緩起訴處分條件之履行使其免於遭檢察官發動起訴程
    序，仍具有替代刑罰之效果，實質上應屬於行政罰法第26條
    第1項所稱之「刑事法律處罰」，而有行政罰法第26條第1項
    「一事不二罰」規定之適用（參照本院暨所屬法院98年法律
    座談會刑事類提案第24號研討結果）。
  2.查異議人於前揭時地飲酒駕車，經警攔查測得呼氣酒精濃度
    值達每公升0.71毫克，超過每公升0.55毫克之規定標準，依
    法舉發，並經原處分機關裁罰如上，有裁決書1 紙附卷可稽
    。又異議人前揭飲酒駕車行為，同時觸犯刑法第185條之3酒
    醉駕車之公共危險罪，業經臺灣高雄地方法院檢察署檢察官
    以99年度偵字第29229號為緩起訴處分，緩起訴處分期間為1
    年，並命受處分人向指定之公益團體、地方自治團體或社區
    提供60小時之義務勞務；嗣異議人已於99年10月26日至100
    年7 月25日完成緩起訴所附條件之義務勞務60小時，緩起訴
    處分期間並於100 年10月25日期滿而未經撤銷等情，有前揭
    緩起訴處分書、觀護資料1 紙及臺灣高等法院被告前案紀錄
    表在卷可稽。是上開事實，應堪認定。
  3.異議人上開違反刑事法律禁止規範之犯罪事實既已明確，且
    已因緩起訴處分而剝奪其人身自由（完成義務勞務），具有
    替代刑罰之效果，參照上開說明，應屬「實質刑事法律處罰
    」，而有行政罰法第26條第1 項「一事不二罰」規定之適用
    。是異議人本件駕車酒精濃度超過規定標準之違規行為，既
    已依刑事法律予以處罰，即無再依道路交通處罰條例第35條
    第1項第1款裁處行政罰鍰之餘地。原處分未察，遽以裁處罰
    鍰45,000元，自有違誤。
  (二)關於吊扣駕照24個月部分：
  1.按汽車駕駛人，駕駛汽車經測試檢定酒精濃度超過規定標準
    ，須「因而肇事致人受傷」者，始得於裁處罰鍰外，並吊扣
    其駕駛執照2 年；又按領有汽車駕駛執照之汽車駕駛人，除
    駕駛聯結車、大客車、大貨車外之非其駕駛執照種類之車輛
    ，違反本條例及道路交通安全規則之規定，應受吊扣駕駛執
    照情形時，無因而肇事致人受傷或重傷者，記違規點數5 點
    。觀之道路交通管理處罰條例第35條第1項第1款、第68條第
    2項規定甚明。
  2.查本件異議人固有前揭駕駛汽車經測試檢定酒精濃度超過規
    定標準之違規行為，惟其係自行不慎摔倒受傷，並未肇事致
    他人受傷，此觀諸前揭臺灣高雄地方法院檢察署99年度偵字
    第29229 號緩起訴處分書甚為明確；又異議人考領有普通重
    型機器腳踏車駕駛執照，此有證號查詢機車駕駛人資料1 紙
    附卷可稽，而依道路交通安全規則第61條第1項第6款之規定
    ，其自得駕駛輕型機器腳踏車，是本件異議人應屬領有駕駛
    執照，駕駛汽車經測試檢定酒精濃度超過規定標準，然並未
    肇事致人受傷之事實，堪予認定。此外，亦查無異議人有1
    年內違規點數共達6 點以上或再次應受吊扣駕駛執照情形，
    自不得吊扣其駕駛執照。原處分機關未予詳察，誤認本件異
    議人酒後駕車已肇事致人受傷，逕予裁處吊扣普通重型機器
    腳踏車駕駛執照24個月，即有違誤；應依道路交通管理處罰
    條例第68條第2項規定，裁處記違規點數5點，方屬適法。再
    上開裁處記違規點數5 點部分，係為達成遏止酒後駕車之不
    法行為，維護道路交通用路權人之安全法益等行政目的所必
    要之罰鍰以外之「其他種類行政罰」，自得裁處，並未違反
    「一事不二罰」原則，附此敘明。
  (三)關於施以道路安全講習部分：
    原處分機關裁處異議人應參加道路安全講習部分，係為達成
    遏止酒後駕車之不法行為，維護道路交通用路權人之安全法
    益等行政目的所必要之罰鍰以外之「其他種類行政罰」，參
    照前揭說明，原處分機關仍得依行政罰法第26條第1 項但書
    規定裁處，並未違反「一事不二罰」原則，故此部分之裁處
    洵屬有據，並無違誤。
五、綜上所述，原處分機關就異議人本件駕車酒精濃度超過規定
    標準之違規行為所為裁罰，其中罰鍰部分，有違行政罰法第
    26條第1 項前段一事不二罰之規定；吊扣駕駛執照部分，與
    領有駕照、未肇事致人受傷，僅應裁罰記違規點數5 點之規
    定不符，均有違誤，是異議人上開部分之聲明異議，為有理
    由。至原處分機關裁處應參加道路交通安全講習部分，並無
    違誤，此部分之聲明異議，即無理由。惟原處分就裁罰異議
    人45,000元罰鍰、吊扣普通重型機器腳踏車24個月部分有所
    不當，而其餘裁處部分與本件同一交通違規行為無從分離，
    自應由本院將原處分全部撤銷，另為裁定如主文第2 項所示
    。
據上論斷，應依道路交通事件處理辦法第19條前段，道路交通管
理處罰條例第35條第1項第1款、第24條第1項第2款、第68條第2
項，裁定如主文。
中    華    民    國   100    年    11    月    22    日
                    交通法庭    法  官  林韋岑
以上正本證明與原本無異。
如不服本裁定應於送達後5日內向本院提出抗告狀。
中    華    民    國   100    年    11    月    22    日
                                書記官  黃旭淑